【裁判字號】    90,判,2095
【裁判日期】    901115
【裁判案由】    漁業法
【裁判全文】
最  高  行  政  法  院  判  決                    九十年度判字第二○九五號
    原      告  貢寮區漁會
    代  表  人  吳文益
    訴訟代理人  姜禮增 律師
    訴訟代理人  邱晃泉 律師
    訴訟代理人  林詩梅 律師
    被      告  行政院農業委員會
    代  表  人  陳希煌
右當事人間因漁業法事件，原告不服行政院中華民國八十九年二月十八日台八十九訴
字第○五○一○號再訴願決定，提起行政訴訟。本院判決如左：
    主  文
原告之訴駁回。
訴訟費用由原告負擔。
    事  實
緣經濟部所屬事業機構台灣電力股份有限公司（以下簡稱台電公司）為辦理核能四廠
海域工程，需使用原告取得漁業權之部分海域，案經經濟部函請台灣省政府處分貢寮
區漁會之專用漁業權，該府遂於八十八年三月十一日以府農漁字第一四九四五八號函
依漁業法第二十九條規定撤銷貢寮區漁會所有台專漁字第六號專用漁業權之部分專用
漁業權海域，面積二．六六平方公里，及停止該專用漁業權部分海域漁業權之行使，
面積一．七八平方公里，其停止期間自八十八年三月十一日起至九十三年二月二十八
日止。嗣經濟部與原告數次協調補償金額，因協調不成，經該部函請被告決定補償金
額，被告乃於八十八年三月十二日以（八八）農漁字第八八六○○二一○號函決定補
償金額為新台幣（以下同）二一五、六一二、七五二元。原告不服，提起一再訴願，
遞遭決定駁回，遂提起行政訴訟。茲摘兩造訴辯意旨於次：
原告起訴意旨及補充理由略謂：一、按漁業法第二十九條第三項規定：「因第一項之
處分致受損害者，應由目的事業主管機關或由請求變更、撤銷、停止者，協調予以相
當之補償；協調不成時，由中央主管機關決定之。」是變更、撤銷、停止漁業權之處
分造成受處分人損害時，應進行協調程序，以決定補償金額。查本件，台灣省政府於
八十八年三月十一日發文撤銷、停止原告部分專用漁業權。被告旋於翌日三月十二日
，發函通知原告其決定之補償金額。其間，相隔僅一日，並無任何目的事業主管機關
或請求撤銷、停止原告漁業權者，與原告就因該三月十一日之撤銷、停止處分所受損
害之補償事宜進行協調，自更無所謂「協調不成時」之情事。被告逕自先行決定補償
金額，顯然不合漁業法第二十九條第三項規定。二、惟就前揭情事，再訴願決定卻認
定，已經過四次協調會云云。然查該四次協調會，時間、地點均為經濟部片面通知，
而補償金額之協調內容也早已由台電公司自行決定。所謂協調會，實徒具形式耳。面
對強勢的政府部門及台電公司，原告根本毫無置喙餘地，亦未派員參加。且所謂第四
次協調會，訂於八十八年三月十二日，距離前次八十七年四月九日第三次協調會，已
近一年。期間，台電公司、經濟部根本不曾表示要就本件進行協調或對原告、漁民之
質疑進行說明。原告及所屬漁民對於台電公司、經濟部及被告「私下」進行之任何會
議、討論（如有的話）均毫無所悉，更無能力就補償金額參與協調。又台灣省政府先
於八十八年三月十二日第四次協調會之前一日，毫無預警，其逕自撤銷、停止原告之
部分專用漁業權；被告竟也迅速的於所謂第四次協調會同日，立即認定協調不成，並
旋即發函決定補償金額。由前述可見，被告及相關部會、單位等使本件漁業權之撤銷
、停止處分及補償金決定於短短二日內一氣呵成，似未依正當程序的行政行為。本件
根本從未進行實質協調，被告漠視漁業法第二十九條第三項規定及原告之程序保障，
擅以經濟部、台電公司片面通知協調不成即決定補償金額，實有違失。原訴願及再訴
願決定，率爾以幾次協調會之通知，即逕自認定原告參與協調，而有協調不成情事，
顯有違誤，有侵害原告之程序保障權。三、漁會任何關於漁民之權利義務，都必需依
規定程序經過會員代表大會同意，始可行之。非一、二位漁民或理事長或理監事個人
所能擅自片面決定。惟查依經濟部主張參與協調之人包括「貢寮區漁會、貢寮區漁會
理監事、總幹事、漁民代表」，其中所謂「漁民代表」究何所指？如何產生？是否指
經會員代表大會通過同意選任之漁民代表均未見經濟部說明。亦無任何漁民代表獲邀
出席協調之記錄資料可憑。其餘漁會理監事等，亦均未據經濟部提出合法送達之開會
通知為憑。經濟部既無依法定程序送達開會通知，依法協調，自不生協調之效力，與
根本未經協調相同。既未經協調，即無所謂「協調不成」可言。又如八十八年三月十
二日之第四次協調會，經濟部事先也未與漁會洽商開會時間，竟故意趁漁會赴澎湖考
察之際，逕行決定開會時間，造成漁會根本無法參與協調會。足證原決定所稱「協調
不成」云云，根本與事實不符。既無協調不成之情形，即無由被告決定補償金額之餘
地。原決定顯屬錯誤違法，亦與漁業法第二十九條第二項、第三項規定應先公告、協
調、補償之程序相違悖。四、退步言之，縱認被告已可決定補償金額，其決定亦顯有
不當。被告既為漁業主管機關，本應保障漁民權益、從事漁業資源之利用、保育之規
劃。然於本件，被告未予通盤考量。其補償金額之決定，多所違失：僅舉數例，說明
如下：（一）台電公司委託經濟部與台灣大學合辦之漁業生物試驗所完成之補償方案
，係以七十八年至八十六年之年平均漁產值為計算基礎。其橫跨時期長達十年，且所
憑諸多資料年代久遠，實無法切實反映現在物價及漁產價值。何況，原告所受損害，
係自八十八年三月十一日起向後發生。台電公司以過去之產值為據，其計算顯然低估
損害情形。被告同意採用並據為原處分計算基礎，實有違誤。台電公司另行委託海洋
大學所進行之「臺北縣貢寮地區漁業之調查、研究」，則以近四年（八十四年至八十
七年）為評估基礎，其時間上顯然較足以反映現實狀況。台電公司卻不採用，理由何
在，令人質疑。（二）其次，台電公司之補償計畫及被告所為補償金處分之計算式，
均以本件所撤銷、停止專用漁業權範圍佔臺北縣全縣近海漁場面積計算之「漁場依存
度」為基礎。其計算結果顯將低估原告及所屬漁民之「漁場依存度」。如此計算方式
，應不足採。（三）漁業，為貢寮地區居民最主要的經濟活動。撤銷、停止原告部分
專用漁業權，不僅對於當地居民造成實際的經濟損失，更嚴重影響居民所依存的職業
生計與生活形態。台電公司所採用之所謂資本還原法，僅考慮「行使（漁業權）所能
得到的收益」，而未考量對當地居民的職業、生計及生活之實際影響，亦非妥適。（
四）而且，依照台電公司提出之計畫，核四廠海域興建工程範圍，雖僅與原告專屬漁
業區有部分重疊，然而其實際影響範圍與結果實尚未可知。被告完全依照台電公司之
旨意，配合台電之需要，遽將漁業權益斷賣與台電公司，顯然粗率不經，亦有違主管
機關之職守。再訴願決定，率爾認定「將來如台電公司實際使用範圍超越此次處分範
圍，是屬另案補償問題」云者，顯未詳加審究原處分決定過程及依據妥適與否，並不
足採。（五）此外，台電公司所做評估報告其於核四廠海域工程之影響，根本隨意評
估；對於可能造成永久性損失，僅輕描淡寫，一語帶過。此實令人質疑其補償評估內
容之公正性合理性。這也令原告及所屬漁民會員擔憂，台電公司為求迅速、為求以（
表面的）最低成本進行工程，不惜低估核四廠工程所造成環境的衝擊與影響。（六）
最後依台電公司先前委託海洋大學所進行之研究顯示，八十七年貢寮地區漁業產值，
僅九孔養殖業即達六億多元，其餘產值則超過三億元。台電公司顯然選取較低之數值
，作為補償金之計算基礎。被告竟也如數同意，更是有虧其身為農漁業主管機關之職
守。五、被告決定補償金額其計算公式竟採用老舊之「日本昭和三十八年制定之電源
開發之損失補償基準」之計算公式。與本案係屬現代核能電廠興建所造成損害之補償
之計算，顯不相吻合。被告僅參酌淡水區漁會專用漁業權處分之先例決定補償金額，
亦屬率斷失真。事實上國內漁業補償有十餘件案例，本案係屬核能電廠興建，損害嚴
重，卻僅補償二億餘元，與實際損失相距太多，且本案損害較淡水區漁會專用漁業權
之處分嚴重甚多，以淡水漁會參酌本案補償金額，無法反映真實損害情形，茲以政府
辦理花蓮和平水泥工業區專用港之興建為例，經估算影響範圍之海域面積僅約為一．
○一八○公頃，佔花蓮縣沿岸海域面積之百分之○．五三，海域上共有六組定置網，
每組補償金額即高達四六、○六四、五一八元，六組合計補償高達二七六、三八七、
一○八元，與本案相比較，本案係將專用漁業權全部撤銷或停止，造成全部漁民均無
法作業捕魚，本案原告之損失顯較上述僅係定置網之損失為大，然本案之補償卻較少
，僅為二一五、六一二、七五二元，顯見本案補償金額之評估決定確與原告之實際損
失相差甚多。六、又被告答辯稱：補償僅限直接損失云云，惟何謂直接損失，並未見
說明。依其他補償案例尚包括與資本有關之其他損害及其他有關之附隨損失及所失利
益等均在補償內，且原告係由全體漁民所組成，因本案撤銷、停止專用漁業權，造成
漁民之損失，如漁具之損失，人員轉業之損失等，亦應均屬直接損失之範圍。被告卻
均未加以審酌。七、又依我國及日本等國以往之補償案例程序，均是先由漁業權人與
目的事業主管機關進行協商，雙方達成共識後，簽訂補償契約，漁政機關看到補償契
約後才作出撤銷漁業權之行政處分，撤銷之同時由目的事業主管機關支付補償金，漁
業權人再繳回漁業權執照及撤除海上設施。於本案既未經協調，已見前述，也未簽訂
補償契約，竟即由台灣省政府先行撤銷、停止漁業權，甚至經濟部尚擬於八十八年三
月十二日辦理第四次協調會，台灣省政府竟仍急急於協調會之前一日即八十八年三月
十一日公告撤銷、停止原告之漁業權，無視於漁業法第二十九條之規定，其率斷違法
，灼然甚明。請判決撤銷一再訴願決定及原處分等語。
被告答辯意旨略謂：一、按漁業法第二十九條第三項規定：「因第一項之處分致受損
害者，應由目的事業主管機關或由請求變更、撤銷、停止者，協調予以相當之補償；
協調不成時，由中央主管機關決定之。」，台灣省政府於八十八年三月十一日為本條
第一項之處分，處分前曾由本條第三項規定之目的事業主管機關經濟部於八十六年十
月十四日、八十七年三月十三日、四月九日共辦理三次協調會，處分後，該部於八十
八年三月十二日辦理第四次協調會，歷次協調均協調不成，該部乃於八十七年六月二
十日、八十八年三月二日及十二日共三次檢送協調不成之會議紀錄及補償金額評估報
告，函告被告因協調不成請依漁業法第二十九條第三項規定決定補償金額，被告即以
八十八年三月十二日（八八）農漁字第八八六○○二一○號函決定補償金額為二一五
、六一二、七五二元。被告決定補償金額係於台灣省政府為漁業權處分，並由經濟部
與貢寮區漁會協調補償金額，協調不成後，函請被告決定補償金額，均依漁業法第二
十九條第三項之規定程序辦理。二、查本案補償金額決定，經濟部早已於八十七年六
月二十日、八十八年三月二日及八十八年三月十二日三次函請被告依漁業法第二十九
條規定決定補償金額，其間被告早已預為籌謀，對補償金額決定先為準備，並於八十
七年十月七日及八十八年二月九日兩次邀請學者專家開會討論，其後另於八十七年十
月十三月及十二月十五日提本會漁業署主管會議，五次在該署內臨時討論，進行修正
工作，其金額決定已經詳細審慎評估，且參酌學者專家意見及其他漁業補償先例，並
非一日內草率決定。三、本次補償金額之計算係就台電公司委託經濟部與台灣大學合
辦漁業生物試驗所完成之「核能四廠發電計畫漁業補償評估研究報告」加以修正，計
算方法係採用我國、日本、韓國慣用之資本還原法，考慮漁場之位置、優劣等，以過
去之漁產值推估未來損失之補償金額，因歷年之漁產值逐年變化，故不宜採用單一年
份之漁產值，另據學者之研究，採用之年限不宜超過十年，故本計算採用中華民國台
灣地區業年報七十八年至八十六年臺北縣漁產值作為計算基礎，經以水產品躉售物價
指數換算成八十七年幣值後，再計算補償金額，計算時將漁場豐度計列為三，資本還
原係數採用八十八年二月二十八日公民營銀行一年期定期存款平均利率等，對於漁業
權人之權益均已充份考慮，以上計算情形已於本會八十八年三月十二日（八八）農漁
字第八八六○○二一○號函所附「核四廠施工海域漁業權處分補償金額計算方式」內
敘明。四、又查臺北縣貢寮區漁會原所有漁業權面積約一一七平方公里，此次撤銷漁
業權面積約二．六六平方公里，停止漁業權行使面積約一．七八公里，僅佔漁業權範
圍之一小部分，其餘部分貢寮區漁會仍可充分行使其漁業權，又本會依漁業法第二十
九條第三項決定補償金額，其補償對象為該權利主體即貢寮區漁會，其範圍則限於漁
業權人因漁業權處分之直接損失。五、又該起訴狀提及台電公司提出之計畫，核能四
廠海域興建工程範圍，雖與原告專用漁業權區僅有部分重疊，然而，其實際影響範圍
與結果實尚未可知乙節。被告決定補償金額之範圍僅及於台灣省政府處分漁業權之範
圍，將來如台電公司實際使用範圍超越此次處分範圍，是屬另案補償問題；至所謂實
際影響範圍未可知乙節，原告既無法提出可資信賴調查報告或對被告決定補償內容、
採用方法有何具體不合情形予以指明，依前述被告決定補償金額即屬合法適當，請判
決駁回原告之訴等語。
    理  由
按基於公共利益之需要者，主管機關得變更或撤銷其漁業權之核准，或停止其漁業權
之行使。因前項之處分致受損害者，應由目的事業主管機關或由請求變更、撤銷、停
止者，協調予以相當之補償；協調不成時，由中央主管機關決定，為漁業法第二十九
條第一項．及第三項所明定。本件原告不服被告決定補償金額二一五、六一二、七五
二元之處分，以台灣省政府於八十八年三月十一日發文撤銷、停止原告部分專用漁業
權，被告旋即於翌日自行決定補償金額，並無任何目的事業主管機關與原告就所受損
害之補償事宜進行協調；又被告以七十八年至八十六年之年平均漁產值為計算基礎，
且諸多資料年代久遠，實無法切實反映現在物價及漁產價值；原告所受損害係自八十
八年三月十一日起向後發生，被告之計算顯然低估損害情形，其所採用之所謂資本計
算還原法，僅考慮行使（漁業權）所得到的收益，而未考量對當地居民的職業、生計
及生活之實際影響，亦非妥適：依照台電公司提出之計畫，核能四廠海域興建工程範
圍，雖與原告專屬漁業區僅有部分重疊，然而實際影響範圍與結果尚未可知，被告將
漁業權益斷賣與台電公司，顯然粗率不經云云，訴經行政院農業委員會、行政院一再
訴願決定，以台灣省政府於八十八年三月十一日發文撤銷、停止原告部分專用漁業權
前，曾由目的事業主管機關經濟部於八十六年十月十四日、八十七年三月十三日、四
月九日共辦理三次協調會，該部復於八十八年三月十二日辦理第四次協調會，因歷次
協調均協調不成，該部分別於八十七年六月二十日、八十八年三月二日及十二日檢送
協調不成之會議紀錄及補償金額評估報告，函請被告依漁業法第二十九條第三項規定
決定補償金額，其間被告對補償金額決定先為準備，並於八十七年十月七日及八十八
年二月九日兩次邀請學者專家開會討論，另於八十七年十月十三日及十二月十五日提
該會漁業署主管會議，五次在該署內臨時討論，進行修正工作，其金額決定已經詳細
審慎評估，且參酌學者專家意見及其他漁業補償先例，決定補償金額為二一五、六一
二、七五二元，均依漁業法第二十九條第三項之規定程序辦理。又本次補償金額之計
算係就台電公司委託經濟部與國立臺灣大學合辦漁業生物試驗所完成之「核能四廠發
電計畫漁業補償評估研究報告」加以修正，計算方法係採用我國、日本、韓國慣用之
資本還原法，考慮漁場之位置、優劣等，以過去之漁產值推估未來損失之補償金額、
因歷年之漁產值逐年變化，不宜採用單一年份之漁產值，另據學者之研究，採用之年
限不宜超過十年，故本計算採用中華民國臺灣地區漁業年報七十八年至八十六年臺北
縣漁產值作為計算基礎，經以水產品躉售物價指數換算成八十七年幣值後，再計算補
償金額，計算時將漁場豐度計列為三，資本還原係數採用八十八年二月二十八日公民
營銀行一年期定期存款平均利率等，對於漁業權人之權益均已充分考慮。被告依漁業
法第二十九條第三項決定補償金額，其補償對象為該權利主體即原告，其範圍則限於
漁業權人因漁業權受撤銷或停止處分之直接損失。至本件補償金額之範圍僅及於臺灣
省政府處分漁業權之範圍，將來如台電公司實際使用範圍超越此處範圍，是屬另案補
償問題。遂認原告所訴均無理由，駁回其一再訴願。揆諸首揭規定，核無違誤。至原
告起訴主張各節，除原決定業已論明，毋庸贅述外。查本件補償金額之計算，既經委
請專業之學者專家評估計算，自屬客觀正確，而原告於經濟部所召開之四次協調會，
均拒不到場，亦未據提出其認為合理之補償數據，空言謂被告補償數額多有違誤云云
，即不足取。其起訴意旨難謂有理，應予駁回。
據上論結，本件原告之訴為無理由，爰依行政訴訟法施行法第二條、行政訴訟法第九
十八條第三項前段，判決如主文。
中    華    民    國      九十      年      十一      月      十五      日
                    最 高 行 政 法 院  第 五 庭
                                審 判 長 法  官      廖  政  雄
                                         法  官      趙  永  康
                                         法  官      林  清  祥
                                         法  官      鍾  耀  光
                                         法  官      姜  仁  脩
右  正  本  證  明  與  原  本  無  異
                                         法院書記官  彭  秀  玲
中    華    民    國      九十      年      十一      月      十六      日


司法院資訊處製作；財團法人民間司法改革基金會備份。
